臺灣高等法院民事判決　八十九年度再易字第九八號
　　　再　審原告　　乙○○
　　　再　審被告　　壬○○
　　　再　審被告　　甲○○
　　　　　　　　　　辛○○
　　　　　　　　　　戊○○
　　　　　　　　　　己○○
　　　再　審被告　　庚○○
　　　　　　　　　　丙○○
　　　　　　　　　　丁○○○
右當事人間請求侵權行為損害賠償事件，再審原告對於中華民國八十九年五月十六日
本院八十七年度重訴更(一)字第一號確定判決提起再審之訴，本院判決如左：
　　　主　　　文
再審之訴駁回。
再審訴訟費用由再審原告負擔。
　　　事　　　實
甲、再審原告方面：
一、聲明：
  (一)原確定判決即本院八十七年度重訴更(一)字第一號確定判決廢棄。
  (二)再審被告壬○○應給付再審原告新台幣（下同）八十萬元。
  (三)再審被告甲○○應給付再審原告八十萬元。
  (四)再審被告丙○○應給付再審原告八十萬元
  (五)再審被告丁○○○應給付再審原告八十萬元
  (六)再審被告辛○○、己○○應連帶給付再審原告八十萬元
  (七)再審被告辛○○、戊○○應連帶給付再審原告八十萬元
  (八)再審被告庚○○、丙○○應連帶給付再審原告八十萬元
  (九)再審被告庚○○應給付再審原告八十萬元
二、陳述：
  (一)按事後刑事案件之無罪判決並不影響附帶民事訴訟起訴之合法性，故再審被告丁
    ○○○主張其非刑事案件被告云云，即無理由。又原確定判決認再審原告先位聲
    明及備位聲明均無理由，若再審原告未對原確定判決先位聲明部分提起再審，則
    先位聲明無理由情況繼續存在，再審原告自可直接對備位聲明提出再審，況再審
    程序並未限制必須就原確定判決之全部提起，今再審原告僅就原訴備位聲明部分
    提出再審，自屬合法。
  (二)再審原告先父周清田於民國（下同）五十五年向已故陳火土購買土地，並付清全
    部價金，於五十七年為保全債權，對系爭土地實施假處分，並於六十一年起訴，
    雙方在訴訟上和解，因八十年系爭土地經規劃為淡海新市鎮，地價一夕暴漲，陳
    火土乃聲請撤銷假處分確定，並於再審原告提出再審撤銷前項裁定，恢復原有假
    處分效力前，將系爭土地非法移轉第三人，業經刑事判決有罪確定，而本件訴訟
    乃由此而生。
  (三)本件所生爭執之買賣契約及訴訟上之和解，分別成立於五十五年一月十五日及六
    十一年一月二十九日，依當時有效之土地法第三十條規定：「私有農地所有權之
    移轉，其承受人以承受後能自耕者為限。」，文義解釋即不以訂立買賣契約時買
    受人對該土地已有自耕能力者為限，若於承受土地後能自任耕作即不生無效問題
    ，況依原確定判決所引土地法第三十條及內政部五十三年九月十九日台內地字第
    一五四五一０號函示，並無以買賣契約或移轉所有權為無效之明文，而台灣省六
    十二年十二月十日及內政部六十五年一月二十六日之函示，亦均係於系爭買賣契
    約訂立後始頒布，無溯及於五十五年適用之理，且農地買賣無效，亦非法理之必
    然，現行土地法第三十條已予廢除自足明鑒，原確定判決依上開函示溯及適用論
    斷系爭買賣契約無效，適用法規即有違誤。
  (四)內政部五十三年九月十九日台內地字第一五四五一０號函明示：「承受人能自耕
    之認定．．．２『過去』曾經從事耕作者．．．」，非限制必現時仍從事農耕或
    現時為自耕農為限，則周清田於六十一年訴訟上和解前既曾從事農業耕作，依上
    開函示，周清田於此時已無距離過於遙遠之疑慮，應認具有自耕能力，原確定判
    決反以職業欄記載「無」，認周清田是時非自耕農，有適用上開函示錯誤之違法
    ；又是時有效之相關法令亦無以「現時從事農業」為取得農地之限制，且依陳火
    土致周清田之第十八號存證信函，足證周清田過去曾從事耕作，且於訴訟上和解
    時，就系爭耕地業已實施耕作收益，非無自耕能力，原審判決對上開存證信函未
    予詳查，反認再審原告對周清田對系爭土地有自耕能力未提出證明，亦有判決不
    備理由之違法。
  (五)依最高法院五十七年度台上字第三三二六號及七十二年度台上字第四二六六號裁
    判意旨所示，訴訟上之和解，縱有無效之原因，不得逕認定無效，而應由主張無
    效之當事人於期限內聲請繼續審判，原判決以周清田無自耕能力為由，認系爭訴
    訟上和解無效，忽略訴訟上和解本身之效力，顯違反民事訴訟法第三百八十條第
    二項、第三項規定。
　(六)台北地院六十一年度訴字第一二０號事件起訴前，周清田已係台糖公司溪湖糖廠
　　之蔗農，客觀上足認有自耕能力，況依民國五十一年四月十一日內政部台內地字
　　第八一二０三號函、民國五十九年二月十三日內政部台內地字第三五一九五一號
　　函可知，自耕能力之有無與自耕能力證明書之有無並不可等同視之，故周清田於
　　六十一年台北地院審理時，已具有自耕能力，是時法院方未駁回周清田之起訴。
  (七)縱周清田曾於六十二年將戶籍遷回彰化，亦不能否認六十一年成立訴訟上和解時
    具有自耕能力之事實。至周清田將戶籍遷往台北縣淡水鎮期間，確居住於淡水，
    台糖相關通知單縱仍寄往彰化市，亦僅得證明周清田曾居住於彰化市而已。
三、證據：提出本院五十六年法律座談會影本乙紙為證，並聲請調閱台北地方法院六
    十年度訴字第一二０號卷。
乙、再審被告壬○○方面：
一、聲明：再審之訴駁回。
二、陳述：
  (一)於原確定判決中，再審原告於先位聲明中請求再審被告壬○○塗銷系爭二十一筆
    土地所有權移轉登記，並恐再審被告將系爭土地再移轉予第三人，致無由塗銷登
    記，而以備位聲明要求再審被告賠償金錢。然查上開二十一筆土地所有權人迄今
    仍為再審被告壬○○，並未移轉予第三人，故本件再審原告於原確定判決先位聲
    明尚得請求之情形下，逕就備位聲明提起再審之訴，於法顯有未合。
  (二)按民國六十四年修正前之土地法第三十條法文雖謂：「承受人以承受後能自耕者
    為限」，然解釋上仍應以契約訂立時承受人有無自耕能力而決定契約之效力，否
    則所謂之「承受後」既無期限，該條條文將形同具文，無法達到法律限制農地轉
    讓之立法目的。又再審原告之被繼承人周清田與陳火土於五十五年間就農地所訂
    立之買賣契約，既因違反土地法第三十條而無效，據此於六十一年作成之訴訟上
    和解，亦應無效。原確定判決適用法律並無違誤。
  (三)本件再審原告之被繼承人周清田於五十五年間與陳火土書立系爭農地買賣契約之
    際，其住所係設於彰化市民生里十鄰民生一巷四十三號，然系爭買賣之農地則位
    於台北縣淡水鎮，與周清田當時之住所彰化市相距三百餘公里，顯然距離過遠無
    法自任耕作而無自耕能力，系爭買賣契約自屬無效。
  (四)再審原告之被繼承人周清田既於買賣契約簽立時，因住所距離承受農地過於遙遠
    無法自任耕作而無自耕能力，致該契約無效，縱嗣後其將戶籍遷往淡水鎮，亦無
    法使已無效之契約成為有效，此與周清田之職業欄記載為何，並無關聯；又陳火
    土致周清田之存證信函係寫於五十九年間，惟系爭買賣契約於五十五年間定約時
    已無效，顯然無法作為周清田於定約時具備自耕能力之證明，況該存證信函周清
    田之收信地址為「彰化市民生里民生一巷四三號」，故周清田既住於彰化市，對
    於淡水土地顯無自耕能力；另周清田雖曾將戶籍遷往「台北縣淡水鎮○○街一三
    六號」，惟旋於六十二年又遷回彰化市原籍，據再審原告提出之六十一、六十二
    年台糖公司溪湖糖廠填發之蔗農分糖應繳款項通知單、甘蔗檢收通知單及發放肥
    料通知單等資料，可證當時再審原告仍居住於彰化市，因之於六十一年成立之訴
    訟上和解亦屬無效。
三、證據：提出(一)土地一覽表影本乙份、(二)土地登記謄本正本二十一份為證。
丙、再審被告甲○○、辛○○、己○○、戊○○方面：
一、聲明：再審之訴駁回。
二、陳述：
  (一)系爭私有農地之買賣契約，因承買人周清田於「訂約時」欠缺自耕能力，而自始
    無效，不因土地法修正前後而有異，此乃最高法院歷來不變之實務見解，再審原
    告所指修正前土地法第三十條所謂「承受後能自耕者」指承受前雖非自耕農或無
    自耕能力，而承受後能自耕為已足等語，應屬誤解。
  (二)本件再審原告之被繼承人周清田於五十五年間與陳火土書立系爭農地買賣契約之
    際，其住所係設於彰化市民生里十鄰民生一巷四十三號，而買賣之農地則位於台
    北縣淡水鎮，買受人周清田之住所與所買受之農地，二者相距三百餘公里，周清
    田顯無法自任耕作，則系爭五十五年間所立之農地買賣契約依法應歸於無效。
  (三)系爭農地買賣契約因承買人周清田於訂約時欠缺自耕能力而自始確定無效，縱契
    約當事人不諳及此，仍於六十一年間於訴訟上成立和解，惟其和解既源於無效之
    契約，且其內容有違土地法第三十條之強制規定，復於一般之公序良俗有違，依
    法亦應歸於無效。
三、證據：提出：最高法院六十四年台上字第一三五二六號、六十六年台上字第二六
    五五號判例意旨、六十九年台上字第五○一八號、八十四年台上字第二一七六號
    判決影本各乙份為證。
丁、再審被告丁○○○方面：
一、聲明：再審之訴駁回。
二、陳述：
  (一)系爭土地所有權人迄今仍為伊所有，並未移轉予第三人，合先敘明。查周清田與
    陳火土於五十五年簽訂之買賣契約，及於六十一年一月二十九日成立訴訟上和解
    ，均係以不能之給付為契約之標的，依法自屬無效，再審原告不得以無效之契約
    或和解請求移轉登記，原審判決認事用法並無不當，再審原告依民事訴訟法第四
    百九十六條第一項第一款聲請再審，委不足採。
  (二)伊與陳火土在八十二年二月十五日簽訂之不動產買賣契約係屬真正，並有給付價
    金之事實，該款項之資金係由貸款支付而非向陳火土借貸。且伊對於陳火土、周
    清田及再審原告間土地糾紛，自始均不知情，前審法院刑庭亦未認伊涉有刑責，
    伊實無侵害再審原告權利之可言，再審原告對伊提起附帶民事訴訟並無理由。
戊、再審被告丙○○方面：未於最後言詞辯論期日到場，據其所提書狀，陳述略以：
一、聲明：再審之訴駁回。
二、陳述：系爭私有農地之買賣契約，因承買人周清田於訂約時欠缺自耕能力而自始
    無效，不因土地法修正前後而有異。又周清田與陳火土間成立於六十一年間之訴
    訟上和解，因源於自始已確定無效之農地買賣契約，且內容顯違土地法之強制規
    定，並背於公序良俗，依法應歸於無效。
已、再審被告庚○○方面：
    未於言詞辯論期日到場，亦未以書狀或言詞作何聲明、陳述。
庚、本院依職權調閱本院八十五年度重訴字第四二號民事全卷（內含本院八十三年度
    附民字第四九八號卷、最高法院八十六年度台抗字第五七七號卷、本院八十七年
    度重訴更(一)字第一號卷、最高法院八十九年台聲字第四一二號卷、八十九年台上
    字第二一一八號卷）；又臺灣臺北地方法院六十一年度訴字第一二○號民事案卷
    ，因逾保存年限經銷燬在案，僅調得抽存資料影本乙份附卷。
    理       由
一、再審被告丙○○、庚○○未於言詞辯論期日到場，核無民事訴訟法第三百八十六
    條所列各款情形之一，爰依再審原告之聲請，由其一造辯論而為判決。
二、再審原告起訴主張：伊先父周清田於五十五年向已故陳火土購買土地，並付清全
　　部價金，於五十七年為保全債權，對系爭土地實施假處分，並於六十一年起訴，
　　雙方成立訴訟上和解，八十年系爭土地經規劃為淡海新市鎮，地價一夕暴漲，陳
　　火土乃聲請撤銷假處分確定，將系爭土地非法移轉第三人，經刑事判決有罪確定
　　。前開買賣契約及訴訟上之和解，分別成立於民國五十五年一月十五日及六十一
　　年一月二十九日，依當時有效之土地法第三十條規定：「私有農地所有權之移轉
　　，其承受人以承受後能自耕者為限。」，即不以訂立買賣契約時買受人對該土地
　　已有自耕能力者為限，若於承受土地後能自任耕作即不生無效問題，況依原確定
　　判決所引土地法第三十條及內政部五十三年九月十九日台內地字第一五四五一０
　　號函示，並無以買賣契約或移轉所有權為無效之明文，而台灣省六十二年十二月
　　十日民地技字第一三五九六三號函及內政部六十五年一月二十六日之台內地字第
　　六六四二一六號函示，亦均係於系爭買賣契約訂立後始頒布，無溯及於五十五年
　　適用之理，且農地買賣無效，亦非法理之必然，現行土地法第三十條已予廢除自
　　足明鑒，原確定判決顯有積極適用土地法第三十條之錯誤。又依最高法院五十七
　　年度台上字第三三二六號及七十二年度台上字第四二六六號裁判意旨所示，訴訟
　　上之和解，縱有無效之原因，不得逕認定無效，而應由主張無效之當事人於期限
　　內聲請繼續審判，原判決忽略訴訟上和解本身之效力，亦違反民事訴訟法第三百
　　八十條第二項、第三項規定，爰依民事訴訟法第四百九十六條第一項第一款適用
　　法規顯有錯誤之規定，求為如再審聲明所示之判決。
三、再審被告沈玉霞以：系爭二十一筆土地迄今仍為伊所有，並未移轉予第三人，故
    本件再審原告於原確定判決先位聲明尚得請求之情形下，逕就備位聲明提起再審
    之訴，於法顯有未合。按六十四年修正前之土地法第三十條法文雖謂：「承受人
    以承受後能自耕者為限」，然解釋上仍應以契約訂立時承受人有無自耕能力而決
    定契約之效力，否則所謂之「承受後」既無期限，該條條文將形同具文，無法達
    到法律限制農地轉讓之立法目的。又再審原告之被繼承人周清田與陳火土於五十
    五年間就農地所訂立之買賣契約，既因違反土地法第三十條而無效，據此於六十
    一年作成之訴訟上和解，亦應無效，故原確定判決適用法律並無違誤等語，資為
    抗辯。
　　再審被告甲○○、辛○○、己○○、戊○○則以：系爭私有農地之買賣契約，因
　　承買人周清田於「訂約時」欠缺自耕能力，而自始無效，不因土地法修正前後而
　　有異；又於六十一年間於訴訟上成立和解，因其和解係源於無效之契約，內容有
　　違土地法第三十條之強制規定，復於一般之公序良俗有違，依法應歸於無效，原
　　確定判決並無違誤等語，資為抗辯。
　　再審被告丁○○○則以：系爭土地所有權人迄今仍為伊所有，並未移轉予第三人
　　。又前審法院刑庭亦未認伊涉有刑責，伊實無侵害再審原告權利之可言，再審原
　　告對伊提起附帶民事訴訟並無理由。且周清田與陳火土於五十五年簽訂之買賣契
　　約，及於六十一年一月二十九日成立訴訟上和解，均係以不能之給付為契約之標
　　的，依法自屬無效，原審判決認事用法並無不當等語，資為抗辯。
　　再審被告丙○○則以：系爭私有農地之買賣契約，因承買人周清田於訂約時欠缺
　　自耕能力而自始無效，不因土地法修正前後而有異。又周清田與陳火土間成立於
　　六十一年間之訴訟上和解，因源於自始已確定無效之農地買賣契約，且內容顯違
　　土地法之強制規定，並背於公序良俗，依法應歸於無效等語，資為抗辯。
四、按再審之訴，應於三十日之不變期間內提起，前項期間，自判決確定時起算，但
    再審之理由知悉在後者，自知悉時起算，為民事訴訟法第五百條第一項、第二項
　　所明文規定，而所謂判決確定日如係對於第二審判決於上訴期間內提起上訴者，
　　其上訴因不合法而被以裁定駁回時，在該裁定確定前，尚無從斷定上訴為不合法
　　。因之應於駁回上訴之裁定確定時，始知悉原判決確定，故對於該原判決提起再
    審之訴者，其提起再審之訴之不變期間，應自駁回上訴之裁定確定時起算，最高
    法院六十七年台抗字第四九五號著有判例。查再審原告於八十三年十月六日向再
    審被告訴請損害賠償，經本院於八十六年九月十日以八十五年度重訴字第四二號
    裁定駁回，再審原告提起抗告後，由最高法院於八十六年十一月二十七日以八十
    六年度台抗字第五七七號裁定廢棄上開裁定，發回本院更為裁判，再經本院於八
    十九年五月十六日以八十七年度重訴更(一)字第一號判決駁回再審原告上開訴訟，
    再審原告於八十九年五月三十日收受該判決正本後，於八十九年六月十七日提起
　　上訴，並聲請訴訟救助，經最高法院於八十九年八月十一日以八十九年度台聲字
　　第四一二號裁定駁回該聲請，並於八十九年九月二十一日以八十九年度台上字第
　　二一一八號裁定駁回再審原告之上訴，於八十九年十月六日送達，此有上開裁定
　　、判決、送達證書、確定證明書在卷佐證，並為兩造所不爭執，信屬實在。本件
　　再審原告既於原確定判決於八十九年十月七日確定時起三十日內，即八十九年十
　　一月二日提起本件再審之訴，依上開說明，自屬合法。
五、本件再審原告主張原確定判決認定再審原告被繼承人周清田與已亡故之陳火土於
　　五十五年一月十五日就陳火土所有坐落台北縣淡水鎮○○段一之一地號、一之三
　　地號應有部分四十八分之一，同段一、二、三、三之三、一之六、十一、十四、
　　十五地號土地應有部分各八分之五共十筆土地訂立不動產買賣契約書無效，所引
　　土地法第三十條及內政部五十三年九月十九日台內地字第一五四五一０號函，均
　　無以該買賣契約或移轉所有權為無效之明文，而台灣省六十二年十二月十日民地
　　技字第一三五九六三號函、內政部六十五年一月二十六日台內地字第六六四三六
　　號函均於該契約成立後始頒布，無溯及效力，上開農地買賣無效，亦非法理必然
　　，該確定判決即有積極適用土地法第三十條之顯然錯誤之再審事由云云。惟查：
　(一)按民事訴訟法第四百九十六條第一項第一款所謂適用法規顯有錯誤，應以確定判
　　決違背法規或現存判例解釋者為限（最高法院五十七年台上字第一０九一號判例
　　參照），查民國六十四年修正前之土地法第三十條明文規定：「私有土地所有權
　　之移轉，其承受人以承受後能自耕者為限」，嗣於六十四年七月二十四日修正公
　　布土地法第三十條規定：「私有農地所有權之移轉，其承受以能自耕者為限，並
　　不得移轉為共有。但因繼承而移轉得為共有，違反前項規定者，其所有權之移轉
　　無效」，八十九年一月二十六日該條文經總統令修正刪除公布。本院八十七年度
    重訴更(一)字第一號確定判決認上開不動產買賣契約無效，首先引土地法第三十條
    第一項前段規定：「私有農地所有權之移轉，其承受以能自耕者為限」，而再審
    原告被繼承人周清田與已亡故之陳火土於五十五年一月十五日就上開土地訂立不
　　動產買賣契約書，契約當事人間之法律關係，固應適用當時有效之土地法第三十
　　條規定：「私有土地所有權之移轉，其承受人以承受後能自耕者為限」，該確定
　　判決所引用土地法三十條規定雖與修正前土地法三十條之文字稍有不同，惟該判
　　決認定前揭契書約定無效，除引五十五年度台上字第二七四五號判例外，尚引內
　　政部五十三年九月十九日台內地字第一五四五一０號函令參照台灣省實施耕者有
　　其田放領耕地地價提前繳納獎勵辦法第十二條規定（見本院八十七年度重訴更(一)
　　字第一號卷一二五頁正、背面）作為論斷之依據。況依司法行政部四六令民字第
　　一三八八號函示：「查私有農地所有權之移轉，其承受人以承受後能自耕者為限
　　，此於土地法第三十條著有明文，如有違反此項限制，依民法第七十一條規定，
　　應歸無效，故法院受理以耕地為訴訟標的事件所為裁判，或成立調解、和解及強
　　制執行事件就耕地實施拍賣時，均應詳加調查其承受是否有自耕能力，以免違法
　　．．．」；又司法行政部台（）函民０八七０號函辦理並兼復貴府（）府民
　　地甲字第一０一九０六號函：「．．．二、土地法第三十條規定：私有農地所有
　　權之移轉，其承受人以承受後能自耕者為限，係指農地所有權移轉以後繼續供農
　　耕使用之情形而言．．．」足見無論依六十四年七月二十四日修正前土地法三十
　　條之規定或依六十四年七月二十四日修正後土地法第三十條第一項之規定，私有
　　農地所有權移轉契約，以無自耕能力人為農地承受人，該契約因違反民法第七十
　　一條之強制規定，或該契約無民法第二百四十六條第一項但書及第二項之情形外
　　，以不能之給付為契約標的，該契約均為無效，此乃當時有效法令、函、釋一貫
　　之見解，殊不因土地法第三十條先後有所修正而異其解釋，原確定判決援引上開
　　法規、函示認定系爭買賣契約為無效，自不具民事訴訟法第四百九十六條第一項
　　第一款之再審原因。
　(二)次按所謂適用法規顯有錯誤，係指確定判決就事實審法院所確定之事實而為法律
　　上判斷，有適用法規顯有錯誤之情形（最高法院七十一年台再字第三０號判例參
　　照）。查原確定判決所確定之事實為上開買賣契約成立當時，以無自耕能力人為
　　承受人，契約又無民法第二百四十六條第一項但書及第二項之情形，依當時現存
　　有效之判例、解釋，原確定判決就此事實，為法律上之判斷，認定上開買賣契約
　　係以不能給付為標的，應為無效，並無顯有錯誤之情形，揆諸前揭說明，原確定
　　判決尚無民事訴訟法第四百九十六條第一項第一款之再審事由。
　(三)土地法第三十條第一項前段於六十四年七月二十四日修正公布為「私有農地之移
　　轉，其承受人以能自耕者為限」，第二項增訂「違反前項規定者，其所有權之移
　　轉無效」，上開條文依土地法施行法第二條規定，土地法及本施行法自本施行法
　　公布之日施行，則上開條文並無溯及適用於上開不動產買賣契約，殆無疑義。惟
　　上開條文嗣於八十九年一月二十六日修正公布予以刪除，乃基於土地政策之考量
　　，並非法理之必然推論，再審原告執此謂原確定判決適用法規顯有錯誤，洵非有
　　理。
六、再審原告主張再審原告之被繼承人周清田與陳火土雙方於六十一年一月二十九日
　　成立訴訟上和解，該訴訟上之和解縱有無效之原因，尚不得逕自認定無效，原確
　　定判決逕為認定上開訴訟上和解無效，乃適用民事訴訟法第三百八十條第一項、
　　第二項顯有錯誤，爰依同法第四百九十六條第一項第一款之適用法規顯有錯誤，
　　提起本件訴訟云云，無非以訴訟上之和解，縱認有無效之原因，尚不得逕自認定
　　無效，而應由主張無效之當事人於期限內聲請繼續審判，且以最高法院五十七年
　　台上字第三三二六號、七十二年台上字第四二六六號裁判為其論據。
　　惟查：
　(一)查訴訟上和解既為訴訟行為，亦為私法行為，故所謂無效之原因，自亦包括程序
　　上無效原因與實體法上無效原因，在實體法上無效之原因或違反強制禁止規定，
　　或背於公共秩序或善良風俗、或不依法定方式而成立之和解等之原因，均屬有無
　　效之原因。原確定判決認上開訴訟上和解當然無效，無非以「該和解筆錄未明白
　　約定指定登記於任何有自耕能力之第三人，或具體約定指定登記於有自耕能力之
　　特定第三人，該和解仍以不能給付為契約標的，而屬無效．．．」（見同上卷第
　　三六頁背面），該和解筆錄既以不能給付為契約標的，自具實體法上無效之原因
　　，依上開說明，原確定判決認定該和解契約無效，核與民事訴訟法第三百八十條
　　第一項、第二項規定，並無不合。
　(二)再審原告所指最高法院五十七年台上字第三三二六號判決、最高法院七十二年台
　　上字第四二六六號判決，固均認訴訟上有無效之原因，當事人得依民事訴訟法第
　　三百八十條第二項規定請求繼續審判，非當然無效云云。惟原確定判決援引上開
　　法規、判例認該和解具實體法上無效原因，並未認定再審原告不得以該和解有無
　　效之原因請求繼續審判，尚非適用同法第三百八十條第一項、第二項顯有錯誤。
　(三)次按民事訴訟法第四百九十六條第一項第一款所謂適用法規顯有錯誤，應以確定
　　判決違背法規或現存判例解釋者為限，若在學說上諸說併存，尚無法規判解可據
　　者，不得指為用法錯誤（最高法院五十七年台上字第一０九一號判例參照），原
　　確定判決並未認定當事人不得依同法第三百八十條第一、二項規定請求繼續審判
　　，殊無適用該法條顯有錯誤情形，縱認該和解契約當然與須經當事人請求繼續審
　　判始為無效，二者見解或有不同，該二判決並非判例，再審原告執以謂原確定判
　　決適用同法第三百八十條第一項、第二項顯有錯誤，即非有理。
七、綜上所述，本件再審原告主張原確定判決有民事訴訟法第四百九十六條第一項第
    一款適用法規顯有錯誤之再審事由，自無理由，應予駁回。
八、兩造其餘攻擊防禦方法及其他未經援用之證據，因屬再審事由以外之實體事項，
    本件既不具再審之要件，即毋庸進一步審酌，且經核與本件判決結果無任何影響
    ，爰不一一論究，併此敘明。
九、據上論結，本件再審之訴為無理由，依民事訴訟法第三百八十五條第一項前段、
    第七十八條，判決如主文。
中　　　華　　　民　　　國　　九十一　　年　　　三　　　月　　 十二　　 日
　　　　　　　　　　　　　　　　　台灣高等法院民事第十七庭
　　　　　　　　　　　　　　　　　　  審判長法　官　鄭　雅　萍
　　　　　　　　　　　　　　　　　　    　　法　官　呂　太　郎
                                            法　官　許　文　章
右正本係照原本作成。
不得上訴。
中　　　華　　　民　　　國　　九十一　　年　　　三　　　月　　 十八　　 日
　　　　　       　　　　　　　　　　　　　 書記官　陳  明　俐
